臺灣高等法院民事判決　　　　　　　　　 96年度上字第263號
上　訴　人　乙○○
被　上訴人　甲○○
上列當事人間損害賠償事件，上訴人對於中華民國96年2月1日臺
灣新竹地方法院95年度訴字第161號第一審判決提起上訴，本院
於96年8月7日言詞辯論終結，判決如下：
    主  文
原判決關於駁回上訴人後開第2項之訴部分，及訴訟費用之裁判
均廢棄。
被上訴人應給付上訴人新台幣伍萬元，及自民國95年3月24日起
至清償日止，按年息5％計算之利息。
其餘上訴駁回。
第一、二審訴訟費用，由被上訴人負擔百分之四，餘由上訴人負
擔。
    事實及理由
一、上訴人起訴主張：被上訴人以下列方式不法侵害伊之名譽權
    ：(一)於民國94年6月16日在新竹市○○路○段之觀東帝國大
    樓（下稱觀東大樓）之公佈欄及電梯內張貼文書，其中侵害
    伊名譽權之文字內容如附表編號一所示。(二)於94年6月18日
    寄書信予伊，其中侵害伊名譽權之文字內容如附表編號二所
    示。(三)於94年6月21日寄書信予新竹市律師公會，其中侵害
    伊名譽權之文字內容如附表編號三所示。(四)於94年9月4日寄
    書信予新竹市律師公會，其中侵害伊名譽權之文字內容如附
    表編號四所示。(五)於94年6月19日寄書信予新竹市警察局局
    長，其中侵害伊名譽權之文字內容如附表編號五所示。依民
    法第18條、第184條及第195條之規定，被上訴人應賠償伊精
    神上損害，求為命被上訴人應給付伊新台幣（下同）160萬
    元及自起訴狀繕本送達翌日起至清償日止，按年息5％計算
    之利息暨供擔保後得假執行之判決。
二、被上訴人則以：對上開行為不爭執，惟伊與上訴人同住於觀
    東大樓，伊為承租戶，因於94年6月15日在觀東大樓住戶大
    會中欲發言時，遭上訴人惡聲制止，且對有心協助大樓成立
    合法管理委員會之承租戶亦如此，上訴人主張承租戶不得參
    加住戶大會，亦無發言權，顯然曲解公寓大廈管理條例。伊
    遭上訴人驅離上開會場，向他人請教相關法令後，始在觀東
    大樓之公告欄上張貼文書澄清。上訴人指控伊毀謗之處，均
    是伊評論與公共利益有關之事，兩造發生糾紛後，上訴人報
    警控告伊毀謗，但當日警員即要求伊前往警局製作筆錄，伊
    認警員此種處理方式不當，對伊不公，始寫信件向警察局局
    長質詢其所屬警員處理公務之方式。另因多次住戶與上訴人
    間之糾紛，雖報警處理，但警員到場後卻未處理，伊始向新
    竹市律師公會提出書信檢舉。伊無毀損上訴人之名譽等語，
    資為抗辯。
三、原審為上訴人敗訴之判決，上訴人不服，提起上訴，聲明：
    (一)原判決廢棄。(二)被上訴人應給付上訴人160萬元及自起訴
    狀繕本送達翌日起至清償日止，按年息5％計算之利息。(三)
    願供擔保，請准宣告假執行。
    被上訴人之答辯聲明：上訴駁回，如受不利判決，願供擔保
    請准宣告免假執行。
四、兩造不爭執事項如下（見本院卷第74頁）：
    被上訴人於如附表所示之時間、地點，張貼或寄發如附表所
    示之文件。
五、兩造爭執事項如下（見本院卷第74頁反面）：
  (一)被上訴人上開行為是否侵害上訴人之名譽權？
  (二)如成立侵權行為時，上訴人得請求之精神上損害賠償金額為
    多少？
六、本院得心證之理由：
  (一)按因故意或過失，不法侵害他人之權利者，負損害賠償責任
    ；另不法侵害他人之身體、健康、名譽、自由、信用、隱私
    、貞操，或不法侵害其他人格法益而情節重大者，被害人雖
    非財產上之損害，亦得請求賠償相當之金額，民法第184條
    第1項前段、第195條第1項分別定有明文。又侵害名譽，係
    以言語、文字、漫畫或其他方法貶損他人在社會上的評價，
    使其受到他人憎惡、蔑視、侮辱、嘲笑及不齒與其往來；不
    以廣為社會所知為必要，但須有第三人知悉其事。若在密室
    當面辱罵，無人知悉時，尚不足當之。另是否構成侵害名譽
    ，不以被害人主觀感受為準，應就社會一般人之評價客觀判
    斷之。本件上訴人主張被上訴人於如附表所示之時間、地點
    ，張貼或寄發如附表所示之文件，業據其提出上開文件為證
    ，復為被上訴人所不爭執，堪信為真實。則依前揭說明，被
    上訴人所張貼或寄發之文書內容，是否達到侵害上訴人名譽
    之程度，非以上訴人主觀感受為準，仍須就社會一般人之評
    價，客觀判斷上訴人在社會上之評價是否已遭貶損，而使上
    訴人受到他人憎惡、蔑視、侮辱、嘲笑及不齒與之往來而定
    。
  (二)本院審酌被上訴人於94年6月21日寄給新竹市律師公會之檢
    舉函內容，其使用「仗恃知法用強勢壓人」、「濫用法來歪
    曲別人，來欺壓善良」字句（見原審卷第32頁）；另於94年
    9月4日同樣寄予前揭公會之檢舉函內容，使用「霸權心態，
    還是財大氣粗？」字句（見原審卷第34頁）；於94年6月19
    日寄予新竹市警察局局長之檢舉函，使用「揪出社會敗類」
    、「欺壓老百姓」、「操弄員警」字句（見原審卷第78頁）
    ，均足使閱覽上開文書之人即新竹市律師公會之成員或行政
    人員，及新竹市警察局局長，認為上訴人身為律師，卻恃擅
    長法律之專業背景，運用此一優勢欺壓善良老百姓，且運用
    關係操弄員警，有損律師為在野法曹之形象，應會貶抑上訴
    人在社會上之客觀評價。故上訴人主張其名譽權因而受損，
    應可採信。被上訴人雖抗辯因上訴人與社區住戶迭生紛爭，
    經報警均未獲處理，伊始向新竹市律師公會提出檢舉，另警
    員於處理上訴人控告伊毀謗案件時對伊不公，伊乃向警察局
    局長提出質疑云云。惟縱然兩造於94年6月15日在觀東大樓
    住戶大會中就承租戶能否出席發言及該住戶大會是否合法等
    等議題，產生爭執不歡而散，或兩造尚有其他糾葛於新竹地
    方法院檢察署檢察官偵查或法院審理中，仍應循訴訟程序以
    定紛止息，實不應另啟爭端，使用上開負面渲染之文字，以
    書信逕寄予新竹市律師公會及新竹市警察局局長，產生貶抑
    上訴人在社會上評價之損害，是被上訴人上開辯解，殊非可
    取。
  (三)上訴人另認被上訴人於94年6月21日寄給新竹市律師公會之
    檢舉函內容使用「脫序演出」、「當地公然違法」、「有損
    律師形象」、「有失律師風範與養成教育」、「太自高自大
    」、「律師形象將被此人毀於一旦」（見原審卷第32頁、第
    33頁）；於94年9月4日寄予前揭公會之檢舉函內容，使用「
    自身不當」、「惡意告人」、「千方百計阻撓開會」（見原
    審卷第34頁）；於94年6月19日寄予新竹市警察局局長之檢
    舉函，使用「顯然有失律師風範」、「有心人之整人工具」
    、「律師樓路霸」、「和警局關係良好」、「知法犯法的律
    師」、「同伙」、「惡人真的充斥社會嗎？」、「找些有來
    頭的朋友出面解決」字句（見原審卷第78頁至第81頁）係侵
    害其名譽權云云。惟上開文字中，所謂「脫序演出」、「太
    自高自大」、「千方百計阻撓開會」、「惡意告人」等，屬
    一般人常常會使用之負面詞彙，難認有達到被評論者社會客
    觀評價被貶抑之程度，否則，日後人們將只能使用正面詞彙
    以評論他人，顯與社會一般常情未合。而所謂「和警局關係
    良好」、「同伙」、「惡人真的充斥社會嗎？」、「找些有
    來頭的朋友出面解決」等文字，難認有何貶抑性可言。另被
    上訴人所指「有心人之整人工具」，應係質疑新竹市警察局
    所屬員警處理案件之態度，非指上訴人，均未侵害上訴人之
    名譽。再則，上訴人確實於其所開設，位於觀東大樓一樓之
    錦安律師事務所前方之人行道上擺放磚塊、花盆，並曾經新
    竹市路霸清除小組人員到現場口頭勸告，業據其於原審自承
    在卷（見原審卷第335頁），復有照片可佐（見原審卷第113
    頁），即有妨害行人使用人行道之虞，足可認定。故難期一
    般用路人或觀東大樓社區之住戶，會對上訴人或錦安律師事
    務所有正面評價，故被上訴人使用「當地公然違法」、「有
    損律師形象」、「有失律師風範與養成教育」、「律師形象
    將被此人毀於一旦」、「自身不當」等文字，與客觀事實尚
    無不合，即難認侵害上訴人之名譽權。
  (四)上訴人另主張被上訴人於94年6月16日在觀東大樓之公佈欄
    及電梯內張貼文書，使用如附表編號一所示之文字係屬侵害
    名譽權云云。然查，兩造於94年6月15日在觀東大樓住戶大
    會中就承租戶能否出席發言及該住戶大會是否合法等議題爭
    執，已如前述，上訴人亦自承兩造開會時對公寓大廈管理條
    例法規解釋、被上訴人及訴外人陳春圜為管理委員之人選是
    否適格、上訴人之父交付予被上訴人等閱覽之書籍掉落地面
    引發上訴人不悅等情（見原審卷第349頁），則參與開會之
    觀東大樓住戶（含區分所有權人及承租戶），或未參與開會
    但事後聽聞他住戶轉述者，顯已對兩造之紛爭有所耳聞，何
    者為是，何者誤用法令，住戶們自有判斷。故被上訴人雖於
    翌日即94年6月16日在觀東大樓公告欄、電梯內張貼如附表
    一所示之文件，難認會對心中已存定見之社區住戶，產生何
    種貶抑上訴人之評價。況上開文件張貼後，雖有住戶圍觀，
    但迅為被上訴人之房東撕下並向上訴人致歉一節，為上訴人
    所不爭（見原審卷第334頁），故附表編號一之文件張貼時
    間甚短，且僅有圍觀之少數住戶知悉，上訴人亦自承上開文
    件張貼後，住戶並未對其有何影響（見原審卷第334頁）。
    顯見上開文件雖對上訴人有負面之批評，惟顯未使知悉該文
    件之社區住戶，對上訴人之社會評價產生貶抑，而使上訴人
    受到憎惡、蔑視、侮辱、嘲笑及不齒與之往來，即應認未達
    侵害上訴人名譽之程度。
  (五)上訴人另認被上訴人於94年6月18日將如附表編號二所示之
    書信寄予上訴人，係侵害其名譽云云，惟侵害他人名譽係以
    語言或文書等方式，讓他人知悉後，使被害人之社會評價遭
    貶損，已如上述，被上訴人寄書信予上訴人，僅上訴人得知
    悉書信之內容，並無使第三人知悉之主觀意思及客觀行為，
    上訴人之社會評價不會因此而被貶損。故上訴人此部分主張
    ，洵屬無據。
  (六)綜上，被上訴人於94年6月21日寄給新竹市律師公會之檢舉
    函內容，以「仗恃知法用強勢壓人」、「濫用法來歪曲別人
    ，來欺壓善良」字句；另於94年9月4日同樣寄予前揭公會之
    檢舉函內容，以「霸權心態，還是財大氣粗？」字句；於94
    年6月19日寄予新竹市警察局局長之檢舉函，以「揪出社會
    敗類」、「欺壓老百姓」、「操弄員警」指控上訴人，足以
    貶抑身為律師之上訴人在社會上之客觀評價，構成侵害名譽
    ，另審酌上訴人為執業律師、被上訴人為退休教師，及被上
    訴人侵害名譽之行為手段，並非重大，上訴人所受損害非鉅
    等一切情狀，而認上訴人之精神上損害賠償以5萬元為適當
    。
七、從而，上訴人依民法第184條第1項前段、第195條第1項之規
    定，請求被上訴人給付5萬元及自起訴狀繕本送達翌日（即
    95年3月24日，送達回執見原審卷第224頁）起至清償日止，
    按年息5％計算之利息，為有理由，應予准許，逾此所為請
    求，為無理由，應予駁回。原審就上開應准許部分，為上訴
    敗訴之判決，尚有未洽，上訴意旨求予廢棄改判，為有理由
    ，爰由本院予以廢棄改判如主文第2項所示。至上訴人之請
    求不應准許部分，原判決為上訴人敗訴之判決，並駁回其假
    執行之聲請，經核並無違誤，上訴意旨求予廢棄改判，為無
    理由，應駁回其上訴。另被上訴人敗訴部分，未逾150萬元
    ，不得上訴第三審，已告確定，此部分即無宣告假執行之必
    要。原判決駁回上訴人此部分之聲請，理由雖有不同，結論
    並無二致，爰未予廢棄，附此敘明。
八、本件因事證已臻明確，兩造其餘攻擊、防禦及提出之證據資
    料，均經本院審酌後，認對判決結果不生影響，爰無庸一一
    論述，附此說明。
九、據上論結，本件上訴為一部有理由，一部無理由，依民事訴
    訟法第450條、第449條第1項、第79條但書，判決如主文。
中　　華　　民　　國　　96　　年　　8 　　月　　28　　日
                    民事第十六庭
                        審判長法　官  沈方維
　　  　　　　　　　　　　　　法　官  張競文
　　　  　　　　　　　　　　　法　官  呂淑玲
正本係照原本作成。
上訴人如不服本判決，應於收受送達後20日內向本院提出上訴書
狀，其未表明上訴理由者，應於提出上訴後20日內向本院補提理
由書狀（均須按他造當事人之人數附繕本）上訴時應提出委任律
師或具有律師資格之人之委任狀；委任有律師資格者，另應附具
律師資格證書及釋明委任人與受任人有民事訴訟法第466條之1第
1項但書或第2項（詳附註）所定關係之釋明文書影本。
中　　華　　民　　國　　96　　年　　8 　　月　　28　　日
　　　　　　　　　　　　　　　書記官  明祖全
附註：
民事訴訟法第466條之1（第1項、第2項）：
對於第二審判決上訴，上訴人應委任律師為訴訟代理人。但上訴
人或其他法定代理人具有律師資格者，不在此限。
上訴人之配偶、三親等內之血親、二親等內之姻親，或上訴人為
法人、中央或地方機關時，其所屬專任人員具有律師資格並經法
院認為適當者，亦得為第三審訴訟代理人。
